臺灣高等法院刑事判決　　　　　　　　96年度上易字第1885號
上　訴　人　臺灣臺北地方法院檢察署檢察官
上　訴　人
即　被　告　乙○○
上列上訴人因侵占案件，不服臺灣臺北地方法院96年度易字第64
7號，中華民國96年6月29日第一審判決（起訴案號：臺灣臺北地
方法院檢察署95年度偵字第26506 號），提起上訴，本院依簡式
審判程序判決如下：
    主  文
原判決撤銷。
乙○○連續意圖為自己不法之所有，而侵占對於業務上所持有之
物，處有期徒刑拾月。減為有期徒刑伍月，如易科罰金以銀元參
佰元即新臺幣玖佰元折算壹日。
    事  實
一、乙○○自民國九十二年五月間起，任職於臺北市○○區○○
    路一段一七六號四樓「華南產物保險股份有限公司」（下稱
    華南產物保險公司）擔任保險業務員，負責招攬保險及代收
    保費等業務，為從事業務之人。竟基於意圖為自己不法所有
    之概括犯意，自九十四年五月十九日起至九十五年四月十七
    日止，先後向華南產物保險公司保戶所收取，總計新臺幣（
    下同）五十七萬六千四百八十二元保險費（起訴書誤載為五
    十九萬七千四百二十五元），予以侵占入己。嗣因華南產物
    保險公司公司認乙○○之未收保費帳齡拖延過久，經清查後
    始知上情。
二、案經華南產物保險公司訴請臺灣臺北地方法院檢察署檢察官
    偵查起訴。
    理  由
一、訊據被告乙○○對於其係告訴人華南產物保險公司之保險業
    務員，負責招攬保險及代收保費等業務，有自九十四年五月
    十九日起至九十五年四月十七日止，先後將其向告訴人華南
    產物保險公司保戶所收取之保險費予以侵占入己之犯罪事實
    坦承不諱，惟辯稱：其所侵占之保費金額並非五十九萬七千
    四百二十五元，應扣除未收款一萬八千七百六十五元、暫收
    款二千一百七十八元及其應得之佣金，僅侵占五十四萬餘元
    云云。經查：告訴人華南產物保險公司清查被告任職期間負
    責收取保費之保戶繳費結果，未收帳款為總計五十九萬七千
    四百二十五元，業經證人廖娸妏亦即告訴人華南產物保險公
    司財務組人員於原審審理時證述在卷，並有會議記錄暨報告
    各一份、業務保費查詢五份、存證信函二十一份、保戶明細
    表十份在卷可稽（偵字第二六五０六號卷第四頁至第三一頁
    ；發查字第二八九六號卷第二三頁至第三二頁），此部分之
    事實，固堪認定。然此總計五十九萬七千四百二十五元之未
    收帳款中，並非全數遭被告挪為己用，應扣除合計一萬八千
    七百六十五元之未收款及二千一百七十八元之暫收款一節，
    亦經被告於原審及本院審理時供認在卷，且有未收款明細表
    及經手人暫收款明細表各一份附卷足憑，並經告訴人華南產
    物保險公司之代理人甲○○於原審審理時確認無訛。據此，
    堪認被告辯稱侵占金額並非五十九萬七千四百二十五元，應
    扣除合計一萬八千七百六十五元之未收款及二千一百七十八
    元之暫收款等語，屬實可採，是遭被告侵占之保險費總額應
    為五十七萬六千四百八十二元，應堪認定。至被告另辯稱五
    十七萬六千四百八十二元保險費中，尚應扣除其應得之佣金
    ，僅有侵占五十四萬餘元云云，因被告招攬保險所應得之佣
    金，係屬被告另依民事訴訟程序請求告訴人華南產物保險公
    司給付報酬之問題，要與被告為告訴人華南產物保險公司所
    收取，屬告訴人華南產物保險公司所有之保險費無涉，自不
    應予以扣除，是被告此部分所辯，要屬無據。又被告係受雇
    於告訴人華南產物保險公司之保險業務員，負責招攬保險及
    代收保費等業務，其向告訴人華南產物保險公司保戶所收取
    ，共計五十七萬六千四百八十二元之保險費，均為其因執行
    業務所持有之物，亦堪認定。從而，本件事證明確，被告上
    開業務侵占犯行，洵堪認定，應予依法論處。
二、按被告行為後，刑法部分條文業於九十四年一月七日修正，
    九十四年二月二日公布，九十五年七月一日施行，現行刑法
    第二條第一項規定：「行為後法律有變更者，適用行為時之
    法律。但行為後之法律有利於行為人者，適用最有利於行為
    人之法律。」，上開規定乃與刑法第一條罪刑法定主義契合
    ，而貫徹法律禁止溯及既往原則，係規範行為後法律變更所
    生新舊法律比較適用之準據法，是刑法第二條本身雖經修正
    ，但刑法第二條既屬適用法律之準據法，本身尚無比較新舊
    法之問題，應一律適用裁判時之現行刑法第二條規定以決定
    適用之刑罰法律，先予敘明。而本次刑法修正之比較新舊法
    ，應就罪刑有關之共犯、未遂犯、想像競合犯、牽連犯、連
    續犯、結合犯，以及累犯加重、自首減輕暨其他法定加減原
    因（如身分加減）與加減例等一切情形，綜其全部罪刑之結
    果而為比較（最高法院九十五年五月二十三日九十五年度第
    八次刑庭會議決議參照）。茲查：
  (一)刑法第三百三十六條第二項之業務侵占罪，法定刑為六個月
    以上五年以下有期徒刑，得併科三千元以下罰金，其中罰金
    刑部分，依修正後刑法施行法增訂第一條之一規定：「中華
    民國九十四年一月七日刑法修正施行後，刑法分則編所定罰
    金之貨幣單位為新臺幣。九十四年一月七日刑法修正時，刑
    法分則編未修正之條文定有罰金者，自九十四年一月七日刑
    法修正施行後，就其所定數額提高為三十倍。但七十二年六
    月二十六日至九十四年一月七日新增或修正之條文，就其所
    定數額提高為三倍」；另刑法第三十三條第五款修正為：「
    主刑之種類如下：五、罰金：新臺幣一千元以上，以百元計
    算之。」，於九十五年七月一日即九十四年一月七日刑法修
    正施行後，固應依刑法施行法第一條之一規定，改以新臺幣
    計算罰金數額，且提高罰金數額至三十倍，所得科處之罰金
    刑最高為新臺幣九萬元、最低為新臺幣一千元。然依被告行
    為時之刑罰法律，即罰金罰鍰提高標準條例第一條前段規定
    之提高倍數十倍及刑法第三十三條第五款規定之罰金最低額
    一元計算，該罪之罰金刑最高為銀元三萬元，最低額為銀元
    十元，經依現行法規所定貨幣單位折算新臺幣條例予以折算
    後，最高額雖與新法同為新臺幣九萬元，然最低額僅為新臺
    幣三十元。是以，比較上述修正前、後之刑罰法律，以被告
    行為時關於科處罰金刑之法律較有利於被告。
  (二)刑法第五十六條連續犯之規定，業經修正刪除，此刪除雖非
    犯罪構成要件之變更，但顯已影響行為人刑罰之法律效果，
    自屬法律有變更，應依新法第二條第一項規定為新舊法之比
    較（最高法院九十五年第八次刑事庭會議決議參照）。新法
    修正施行後，被告上開侵占其先後侵占其向告訴人華南產物
    保險公司保戶所收取之保險費之業務侵占犯行，即均須分論
    併罰，是比較新舊法之結果，應適用較有利於被告之行為時
    法律即修正前刑法第五十六條規定，均論以連續犯。
  (三)綜上所述，本件經綜合觀察全部罪刑比較之結果，就上開修
    正部分，依修正後刑法第二條第一項前段規定，應適用行為
    時法即舊法之規定。
三、核被告所為，係犯修正前刑法第三百三十六條第二項之業務
    侵占罪。被告上開先後多次業務侵占犯行，時間緊接，犯罪
    構成要件相同，顯係基於概括犯意反覆為之，為連續犯，應
    依修正前刑法第五十六條規定，以一罪論，並加重其刑。原
    審對被告論罪科刑，固非無見，惟查：被告之行為符合中華
    民國96年罪犯減刑條例規定，原審漏未審酌，檢察官為被告
    利益上訴指摘及此，為有理由，原判決既有可議，自應由本
    院撤銷改判。被告上訴雖逾期，惟檢察官上訴未逾期，本件
    仍得由本院予以撤銷改判，併此敘明。爰審酌被告犯罪之動
    機、目的、未衡量己身資力狀況，量入如為出，竟利用職務
    之便，將其向告訴人華南產物保險公司所收取持有，共計五
    十七萬六千四百八十二元之保險費，予以侵占入己，侵占金
    額雖非甚鉅，然亦非小數，迄今尚未與告訴人華南產物保險
    公司達成民事和解、所生危害及犯後雖對侵占金額有所爭執
    ，然對業務侵占犯行坦承不諱之態度等一切情狀，量處如主
    文所示之刑，並予以減刑及諭知易科罰金之折算標準。又被
    告行為後刑法第41條及罰金罰緩提高標準條例第1、2條業已
    修正，比較新舊法結果，以舊法對被告有利，自應適用舊法
    。
據上論斷，應依刑事訴訟法第369條第1項前段、第364條、第299
條第1 項前段，刑法第2條第1項前段、第336條第2項，修正前刑
法第56條、第41條，罰金罰鍰提高標準條例第1條前段、第2條，
中華民國96年罪犯減刑條例第2 條第1項第3款、第7條、第9條，
現行法規所定貨幣折算新臺幣條例第2條，判決如主文。
本案經檢察官劉靜婉到庭執行職務。
中　　華　　民　　國　　96　　年　　9 　　月　　20　　日
       　　　　　 刑事第八庭審判長法　官　鄭文肅
                                  法　官　蔡光治
                                  法　官　陳貽男
以上正本證明與原本無異。
不得上訴。
                                  書記官  王泰元
中　　華　　民　　國　　96　　年　　9 　　月　　20　　日
附錄本案論罪科刑法條：
中華民國刑法第336條
（公務公益侵占罪、業務侵占罪）
對於公務上或因公益所持有之物，犯前條第1項之罪者，處1 年
以上7年以下有期徒刑，得併科5千元以下罰金。
對於業務上所持有之物，犯前條第1項之罪者，處6月以上5年以
下有期徒刑，得併科3 千元以下罰金。
前二項之未遂犯罰之。
